【裁判字號】    97,簡上,19
【裁判日期】    970515
【裁判案由】    給付票款
【裁判全文】
臺灣高雄地方法院民事判決              97年度簡上字第19號
上  訴  人  丁○○
訴訟代理人  侯重信律師
被上訴人    甲  ○
訴訟代理人  鄧國璽律師
上列當事人間給付票款事件，上訴人對於中華民國96年7 月24日
本院旗山簡易庭95年度旗簡字第273 號第一審判決提起上訴，經
本院於民國97年5 月1 日言詞辯論終結，判決如下：
    主      文
原判決廢棄。
被上訴人應給付上訴人新台幣陸拾萬元及自各如附表所示支票提
示日起至清償日止按週年利率百分之六計算之利息。
第一、二審訴訟費用由被上訴人負擔。
    事實及理由
一、上訴人起訴主張：伊執有被上訴人所簽發，如附表所示之支
    票2 紙（下合稱系爭支票），詎屆期提示，未獲兌現；又如
    認系爭支票係他人盜蓋被上訴人之印鑑章而簽發，被上訴人
    亦應負表見代理之責。爰依票據法律關係，請求判命被上訴
    人給付新台幣（下同）600,000 元，及各自如附表所示支票
    提示日起至清償日止，按年息6%計算之利息。
二、被上訴人則以：系爭支票上伊之印文固係為真，惟伊並無開
    立系爭支票，系爭支票係訴外人丙○○利用擔任伊會計之便
    ，竊取伊印鑑章並據以冒領支票簿而開立，伊自毋庸負給付
    票款之責等語，資為抗辯，於本院答辯聲明駁回上訴。
三、原審經審理後，為上訴人敗訴之判決，上訴人不服，提起上
    訴，並於本院聲明：(一)原判決廢棄；(二)被上訴人應給付上訴
    人前述金額及利息。
四、兩造不爭事項：
  (一)上訴人執有系爭支票，經向付款銀行提示，未獲付款。
  (二)系爭支票內被上訴人之印文係屬真正。
五、爭執事項：
  (一)被上訴人是否簽發或授權丙○○簽發系爭支票？
  (二)丙○○簽發系爭支票有無表見代理之適用，被上訴人應負發
    票人之責？
  (三)被上訴人請求上訴人應給付系爭票款，有無理由？
六、法院之判斷
  (一)上訴人主張伊持有蓋有被上訴人印鑑章、以被上訴人名義簽
    發、由丙○○持向其作為借款擔保之系爭支票，經向付款銀
    行提示，未獲付款等情，業據其提出系爭支票2 紙為證，查
    核屬實，復為被上訴人所不爭執，此部分事實，堪信為真實
    。
  (二)系爭支票是否為被上訴人親自簽發？
    被上訴人否認曾親自簽發系爭支票，上訴人就此亦主張係丙○○持向其作為支付借款之用，復未舉證證明被上訴人確有
    簽發系爭支票之事實，依民事訴訟法第277 條前段規定，本
    院尚難認定被上訴人有親自簽發系爭支票之行為。
  (三)系爭支票是否為丙○○盜用被上訴人印章偽造簽發？
  1.按當事人主張有利於己之事實，就其事實有舉證責任，民事
    訴訟法第277 條前段定有明文。而支票為無因證券，執票人
    行使票據上權利，就支票之取得，有無正當原因，或有無對
    價關係，自不負證明之責。又發票人欄之印章如為真正，即
    應推定該支票亦屬真正。申言之，得據以判斷該支票係為發
    票人作成。倘主張其印章係被盜用時，則被盜用之事實，按
    諸舉證責任分配之原則，轉應由為此主張者負舉證責任，最
    高法院70年度台上字第4339號判決意旨可資參照。本件被上
    訴人就系爭支票上之印鑑文係屬真正乙節並不爭執，僅抗辯
    系爭支票係遭丙○○冒領並盜蓋印鑑章而簽發，揆諸前揭說
    明，自應由被上訴人就此一事實負舉證責任。
  2.被上訴人就其抗辯系爭支票係遭丙○○盜用印鑑章而簽發一
    事，固據被上訴人於原審時聲請傳訊證人陳玉華、邱煥章、
    李清發到庭作證，並於原審聲請調取支票帳戶之相關資料及
    資金流向與報案紀錄，復於本院審理時引用於本院96年度旗
    簡上字第46號給付票款事件中之證人施秀鴛、張美玫等人之
    證詞，及提出兩造與乙○○談話之錄音帶譯文內容為證。惟
    查：
  1.經原審向陽信商業銀行股份有限公司六龜簡易型分行（原為
    高新商業銀行股份有限公司六龜分行，嗣已與陽信商業銀行
    合併，下稱六龜分行）函查結果，六龜分行係函覆稱：「本
    行受理客戶領取空白支票時，需向客戶收取空白票據領取證
    ，並核對其印鑑與原留印鑑相符即核發空白支票，並無本人
    簽章或親領之規範，與一般存戶提款作業無異」等語，有六
    龜分行95年11月29日陽信六龜字第049 號函附卷可查（見原
    審卷第127 頁），是六龜分行於核發空白支票既僅核對印鑑
    章是否相符，而不要求應由本人簽章或親自領取，則自難以
    僅憑系爭支票領取證上之印文而得判斷系爭支票是否為丙○○未經被上訴人同意所盜領，先予敘明。
  2.被上訴人雖以證人陳玉華等人之證詞而抗辯系爭支票確係丙○○盜用伊印章偽造簽發，伊不知情云云，惟查：
  (1)證人陳玉華於原審時證述「於95年3 月份，丙○○親自告訴
    我，說她盜用甲○的支票，因為丙○○有參加我召集的合會
    ，以往丙○○都是用甲○的支票給付會款，今年3 月份無法
    再拿甲○的支票給付會款，才告知我上情，她並告訴我，她
    趁甲○先生不在時，到他的房間偷他的印章，至於丙○○是
    盜領支票，還是單純盜用印章簽發支票，我不清楚」、「我
    想起來，丙○○有告訴我她是偷得印章之後，向銀行冒名盜
    領支票簿使用」、「我有問過丙○○，她說除了給我會款的
    支票是盜開的以外，我在94年8 、9 月間，丙○○有拿1張
    以甲○名義簽發的支票（即附表編號1 支票）給我背書，然
    後丙○○再持向丁○○借款的支票，亦是盜開的」等語（參
    見原審卷第53至54頁）。惟盜領及盜用他人支票，事關重大
    ，且刑責甚重，衡情，一般人應無將此事告知他人之理，是
    陳玉華上述情節是否真實，已有可疑。佐以，陳玉華一開始
    係證述伊不清楚丙○○究係盜領支票或僅單純盜用被上訴人
    印章簽發支票，後改證稱丙○○係偷被上訴人印章後向銀行
    冒名盜領被上訴人支票簿使用等語。是此，陳玉華對於丙○○當初究係向伊坦承使用被上訴人印章盜領被上訴人之支票
    或係盜開被上訴人名義支票等情，前後證述不一，是其證言
    是否可採，即有疑義。再者，附表編號1 之支票，陳玉華亦
    有擔任背書人乙節，為陳玉華所不爭執，倘丙○○確有向陳
    玉華表示附表編號1 之支票係伊盜開一事，則陳玉華應知伊
    若在被上訴人無須負擔票據責任下，伊遭執票人追索之機率
    將增加，伊豈會無任何自保之舉，或要求丙○○簽立字據或
    與被上訴人商談解決之道？益徵陳玉華證述丙○○有向伊坦
    承以被上訴人名義盜領及盜開支票等語，應不實在。
  (2)另證人邱煥章於原審證述：「我有親眼目睹丙○○簽發支票
    ，她是1 張1 張簽發，她取出支票時，支票皆已蓋好印章，
    她直接填上金額，就交給我」、「我是從94年6 月開始施工
    ，至94年10月完工，工程款都是隨施工進度結算，第1 張支
    票丙○○是在94年7 月初交付給我，丙○○大概都是開1 個
    星期的遠期支票，支票金額是包含『舊潭山居』民宿，與『
    木森林餐廳』之水電工程，在94年10月完工後，丙○○告訴
    我，『舊潭山居』是她自己開的，甲○沒有股東，叫我不要
    告訴甲○此事，我當時才知道『舊潭山居』與甲○無關，在
    此之前，我一直以為『舊潭山居』與『木森林餐廳』皆甲○
    所開」等語（見原審卷第99至100 頁）。依邱煥章上開證詞
    ，僅得證明丙○○交付之支票，係已先蓋好被上訴人印章於
    上，而由丙○○填上金額、日期，且上開支票所支付之工程
    款範圍，包含「舊潭山居」及「木森林餐廳」等情，然依上
    述證詞並無法證明被上訴人是否有同意或授權丙○○開立上
    述支票之情。基此，亦無法證明丙○○交予邱煥章之上開支
    票，確係未經被上訴人同意或授權，而係由丙○○盜開等情
    自明。
  (3)至證人李清發於本院95年度旗簡字第273 號給付票款案件中
    證述：「‧‧‧我是幫陳羽薇即丙○○在本票上背書，因為
    丙○○逃逸，原告（即上訴人）來找我，我只好負起背書人
    的責任代為清償，當初我會在本票上背書，是因為原告於94
    年底拿94年12月10日為發票日、以甲○名義簽發、票面金額
    300,000 元之支票（即系爭支票1） 來找我，說丙○○以該
    支票為擔保向其借款300,000 元，但他發現丙○○是盜用甲○印章私自簽發的，後來丙○○來找我，我問她是否有盜開
    甲○的支票，交給原告作為借款之擔保，丙○○也向我坦承
    ，確實有此事，丙○○並拿出95年1 月10日簽發票面金額各
    為100,000 元之本票3 紙，交給我背書，再拿給原告作為清
    償前開支票擔保之借款，後來丙○○逃逸，我只好分2 次各
    清償200,000 元及100,000 元予原告，原告才簽發這2 紙收
    據給我」（見原審卷第172 至173 頁）、「‧‧‧94年12月
    10日之支票他（即上訴人）沒有向銀行提示，是丙○○當時
    跟原告承認支票是她盜開的，94年12月中旬某日，亦就是發
    票日過後幾日，丙○○跑來找我，原告向她要錢，說當日要
    給原告100,000 元，當時原告正好打電話給丙○○，丙○○
    就把電話拿給我，原告就叫我去他的診所，我過去原告診所
    ，原告就拿出94年12月10日為發票日之支票給我看，說這張
    票是丙○○盜開的，原告就要求丙○○開同金額之本票，並
    要求我在本票上背書，拿給原告換回丙○○盜開的甲○名義
    簽發的支票，我認為丙○○當時根本沒有能力1 次償還300,
    000 元，我就要求丙○○簽發3 張面額各為100,000 元、到
    期日分別為95年5 月10日、6 月10日、7 月10日本票，由我
    在上面背書，交給原告，本來要換回以甲○名義簽發94年12
    月10日為發票日之支票，但丙○○為何沒有換回來，我不清
    楚，因為我不是該張支票背書人，該張支票與我無關，所以
    我沒有要求一定要拿回來，原告到95年5 月底，才向我表示
    丙○○並未清償這3 張由我背書之本票，當時丙○○已經逃
    逸，這3 張本票債務就由我償還。據我所知，原告收受的擔
    保債務支票，都會要求第三人背書，但因94年12月10日的支
    票沒有兌現，原告有向他人表示甲○的票都是丙○○盜開的
    ，所以95年10月13日為發票日的支票，沒有人敢背書」、「
    如果原告有把94年12月10日為發票日之支票遵期提示，丙○○沒有機會繼續騙，甲○與其他人就不用損失這麼大。我認
    為就是因為我幫丙○○背書那3 紙本票，交給丁○○，丁○○才沒有把94年12月10日繼續提示。」等語（見原審卷第19
    0 至191 頁）。倘上訴人於94年底，已自行告訴李清發附表
    編號1 之支票係丙○○盜用被上訴人名義簽發之情，依常情
    ，上訴人為免自身權益再次遭損，上訴人理當不可能繼續收
    受丙○○以被上訴人名義簽發支票之理自明。是李清發證述
    上訴人於94年12月底，確已知悉丙○○有盜開被上訴人名義
    支票等語，是否實在，自有疑義。此外，依李清發上開證詞
    ，伊有代丙○○清償附表編號1 支票之款項，且當時伊有在
    丙○○簽發之3 張本票上背書云云。若李清發清償之款項確
    為附表編號1 支票所示之款項借款，且伊當時確曾要求上訴
    人簽發收據（見原審卷第168-169 頁），足徵李清發相當重
    視自身權益之保障，則其還款當時豈會僅向上訴人取回3 張
    本票，而未取回附表編號1 之支票，而致渠等有遭受票據追
    索之不利情況？且亦未在上開收據上註明係代丙○○清償附
    表編號1 支票之款項？另上訴人若於94年12月中，即知附表
    編號1 之支票係丙○○盜開，伊理當會更加謹慎，然觀之上
    開3 張本票，發票人仍係以「陳羽薇」之名義簽發（見原審
    卷第170 頁），足認上訴人於95年1 月當時，尚未對丙○○
    之真實姓名起疑，是其主張伊當時係因為丙○○向伊表示投
    資失利，且李清發願意擔任背書人，伊始於95年1 月間再借
    款30萬元予丙○○等語，應非不實。是此，上訴人主張李清
    發代償之款項並非附表編號1 支票之款項，而係丙○○於95
    年1 月間，另向伊借款30萬元等語，應堪採信。準此，李清
    發前述證詞，應不實在，自難為有利被上訴人之依據。
  (4)證人施秀鴛固曾於本院96年度簡上字46號給付票款事件證稱
    ：伊曾經聽乙○○說，丙○○自己說有盜開被上訴人之支票
    等語。惟此乃施秀鴛聽聞第三人所言，並非丙○○親身所言
    ，是施秀鴛上開證詞內容是否為真，即有所疑。再者，依施
    秀鴛之證詞，丙○○係僅泛稱有盜開被上訴人之票據，並未
    明確供述所盜開之票據為何，自難以此逕認系爭票據均為丙○○未經被上訴人授權而盜開自明，且施秀鴛亦證稱：伊與
    丙○○為朋友關係，於93年間就有借款給丙○○，就算知道
    丙○○有盜開被上訴人的票，伊仍然繼續借給他，而丙○○
    也多次用被上訴人的票來支付木森林餐廳叫瓦斯的錢，就伊
    所知，丙○○不論是貨款或借款，均有用被上訴人的票等語
    在卷（見本院96年度簡上字46號卷第47-51 頁），堪認丙○○確有長期使用以被上訴人為發票人之支票支付木森林餐廳
    對外所積欠之款項。是丙○○既有長期使用被上訴人票據支
    付木森林所欠款項之事實，則被上訴人是否確未授權丙○○
    使用系爭帳戶之印鑑章之舉，尤有疑義。
  (5)證人乙○○曾於本院96年度旗簡字237 號給付票款事件證述
    ：「我是在木森林認識被告（指被上訴人），店是被告在管
    理，店好像是被告妹妹開的‧‧‧因為被告店的工程是我跟
    我的店進度一樣，貨都是一起採購，有時候貨還會送錯，送
    到我這裡來，所以我知道『木森林』對外的採購也是丙○○
    採購」、「丙○○對外採購的是使用支票，因為我的店丙○○所找的協力廠商也都是收支票，再跟我申請錢。她都是開
    甲○的票，我以前也有收過丙○○跟我調頭寸，第1 張大概
    是93年2 月份，收到大概是94年10月之前。我不曾拿這些票
    跟甲○請過款。有時候她會跟我換票，票也是甲○的，有時
    候會把錢存進去。我不清楚錢是甲○或丙○○存的‧‧‧」
    、「早先她是說這是木森林開的票，甲○是負責管理的，丙○○說她負責財務，所以她拿得到這些票，後來在94年10月
    以後，我就不再拿她的票，因為我的店要開幕了，我的銀根
    也很緊，拿她的票我不曉得要不要軋進去，因為丙○○給我
    的感覺很怕給甲○知道，好像是偷開的，如果把票軋進去，
    她沒有錢付的話，事情就會爆發」、「至95年4 月她才親口
    跟我承認她是偷開的。95年4 月之前，我沒問過甲○票的事
    情。我一直沒告訴甲○丙○○偷開票的事情」、「‧‧‧早
    先她是說這是木森林開的票，甲○是負責管理的，丙○○說
    她負責財務，所以我才敢拿她的票，後來在94年10月以後，
    因為我的店要開幕了，我的銀根也很緊，因為拿她的票我不
    曉得要不要軋進去，票若不軋進去的話，我的財務也很吃緊
    ，軋進去的話又怕甲○知道」等語（見本院96年度旗簡字第
    237 號卷第158-162 頁）。是依施秋玲之證詞，伊自93年2
    月起即開始收取丙○○以被上訴人名義簽發之支票，且收受
    至94年10月止，期間長達1 年8 個月，既然施秋玲證述收票
    期間伊有懷疑丙○○交付之支票係盜開，為何伊不質問丙○○此事？卻繼續收受丙○○交付以被上訴人名義簽發之支票
    ？且依施秋玲上開證述，伊係於95年4 月間，因丙○○向伊
    坦承支票係盜開，伊始知情等語，若此為真，施秋玲自承當
    時伊當時財務狀況並不佳，是伊為保障自身之權益，理當會
    向被上訴人求證此事自明。是施秋玲上開證詞顯與常情有違
    ，準此，其證詞亦難為有利被上訴人之證據。
  (6)證人張美玫曾於本院96年度簡上字46號給付票款事件到庭證
    稱：丙○○曾於94年底，持被上訴人簽發之支票向伊拿貨，
    後來伊有打電話問被上訴人說為何連幾千元也要開票，被上
    訴人就告訴伊不要拿那張票，表示那是丙○○自己的事，與
    被上訴人並無關係，雙方並因而吵了起來。而丙○○前於93
    年間，即曾持被上訴人的票向伊借錢，伊當時亦有向被上訴
    人求證，上訴人也說沒有同意丙○○開票，所以伊就要求上
    訴人自己應該把票看好，後來又有1 次，伊也有打電話和上
    訴人確認，最後1 次就是在94年底的事情等語（見本院96年
    度簡上字46號卷第68-72 頁）。是由張美玫上開證詞，可知
    早於93年間，張美玫即曾告知被上訴人有關丙○○持被上訴
    人支票對外行使之情事，且持續至94年底間，張美玫共計已
    向被上訴人查詢是否有同意丙○○簽發支票達3 次之多。是
    此，被上訴人既經他人多次提醒，然丙○○卻仍可繼續使用
    系爭帳戶簽發支票對外行使，則被上訴人辯稱未授權丙○○
    使用系爭帳戶簽發支票，及直至遭他人行使票據法上追索權
    後始知有遭丙○○盜用印鑑章冒領支票及發票等等語，是否
    與事實相符，實有可疑。是應進一步審究上訴人是否有授權
    丙○○簽發系爭支票。
  (四)系爭支票是否係被上訴人同意或授權丙○○簽發？經查：
  1.被上訴人自92年7 月起有向六龜分行申請帳號為0000000000
    00號之甲存支票帳戶（合併前高新商業銀行帳戶為00000000
    0000號，下稱系爭帳戶），而六龜分行於被上訴人系爭帳戶
    當月份帳務異動交易發生時，即會於次月初以郵寄平信方式
    寄送對帳單至被上訴人留存之高雄縣鳳山市○○路3 巷12弄
    1-1 號之戶籍地等事實，有六龜分行與96年6 月23日陽信第
    六字第09600008號函96年9 月4 日陽信第六字第09600014
    號函在卷可憑（見原審卷第181 頁及本院96年度簡上字46號
    卷第205 頁）。系爭帳戶自92年7 月4 日起迄95年2 月10日
    止，每月均有帳戶異動情形一事，有系爭帳戶歷來交易明細
    記錄在卷可查（見本院96年度簡上字46號卷第215- 235頁）
    。雖被上訴人以其未居住於高雄縣鳳山市○○路3 巷12弄1-
    1 號之戶籍地為由，辯稱從來未收到任何六龜分行之對帳單
    。惟參諸上開六龜分行所寄送之地址為被上訴人自行留存於
    銀行之戶籍地址，而被上訴人又未留有任何通訊地址，則自
    堪認被上訴人應有同意六龜分行將系爭帳戶之相關通訊郵件
    郵寄至該戶籍地址，以作為雙方聯繫之用。復衡諸系爭帳戶
    之票據往來記錄長達2 年6 月有餘，而被上訴人為一經商之
    人，並自承有使用支票之習慣，且有使用系爭帳戶之支票事
    實，則其豈有故意留存一無法收受任何銀行通知之地址，並
    放任如此長久之期間均不對系爭帳戶之往來情形加以聞問，
    此等辯解顯與常情不符。甚且，被上訴人並曾於93年9 月1
    日在存款印鑑卡上簽名及蓋用印鑑章，用以確認截至93年8
    月30日止之請領紀錄正確，亦有支票存款存款印鑑卡1 紙在
    卷可佐（見本院96年度簡上字46號卷第205 頁），是被上訴
    人辯稱伊完全不知系爭帳戶之異動情形，且不知系爭帳戶已
    經有多次請領支票記錄一事，要難採信。
  2.再者，被上訴人有與丙○○共同經營「木森林園藝坊」乙節
    ，業據證人陳玉華、邱煥章、施秀鴛、張美玫及施秋玲證述
    明確。被上訴人雖辯稱木森林園藝坊及木森林香草民宿係伊
    胞妹任靜擔任負責人，為伊胞妹所經營，伊只負責店務，伊
    並未將同意或授權丙○○簽發伊名義之支票云云。惟被上訴
    人於本院96年度簡上字第46號事件中自稱：「（何時起擔任
    木森林園藝坊的負責人？）90年開始我就以我的名義向房東
    租地，92年6 月起木森林園藝坊登記我為負責人，95年6 月
    起改由我妹妹擔任負責人，但實際上都是我妹妹出資，因為
    我妹妹住台中不方便，才以我的名字登記為負責人」等語（
    見本院96年度簡上字第46號卷177 頁）。依卷附之房屋租賃
    契約書及高雄縣政府營利事業登記證（見本院卷第81-83 頁
    ），被上訴人於90年3 月12日與屋主王進桃簽訂房屋租賃契
    約（房屋座落在高雄縣六龜鄉興龍村舊潭21之1 號），且於
    92年6 月19日設立木森林園藝坊時，係由被上訴人擔任負責
    人，既然木森林園藝坊之場地當初係由被上訴人負責出面與
    地主租用，且辦理營利事業登記之初，被上訴人又擔任名義
    負責人，嗣於95年7 月4 日辦理營業變更登記，始將負責人
    變更為任靜，倘任靜自始即為木森林園藝坊之實際負責人，
    為何設立之初，不以任靜擔任負責人即可？佐以，被上訴人
    自承任靜居住台中，且上述證人均證述上開園藝坊係由被上
    訴人與丙○○共同經營，均未證述任靜有共同參與經營等語
    ，益徵任靜於92年至95年6 月間，應無在高雄縣六龜投資經
    營上開園藝坊之情自明。是此，被上訴人抗辯主張木森林園
    藝坊原即由任靜投資經營云云，應不實在，顯不可信。
  3.又被上訴人自陳：「92年7 月因公司需要，以被告（即被上
    訴人）名字申請六龜高雄銀行支票，作為公司業務之用」、
    「因為本件支票之印鑑章與我的存摺印鑑章是同1 顆，因為
    經營公司需要，我的存摺是交給丙○○保管，印鑑章是我自
    己保管，需要使用存摺領款時。丙○○會向我拿印鑑章‧‧
    ‧」等語（見原審卷第47頁、第52至53頁）。是依被上訴人
    上開供述，當初申請系爭帳戶主要係為經營木森林園藝坊業
    務所需，既然被上訴人確實際有投資經營木森林園藝坊，且
    申領支票係供該園藝坊業務使用，被上訴人亦不否認丙○○
    係擔任上述園藝坊之財務經理兼會計，又被上訴人平常亦將
    系爭帳戶之存摺交丙○○保管使用，是被上訴人授權或同意
    丙○○使用伊名義簽發支票乙節，自有可能。又被上訴人亦
    承認確實有使用系爭帳戶中之75張支票（見原審卷第47 頁
    ），承前所述，系爭帳戶自92年7 月4 日開戶後，2 、3 年
    期間內共領用1,420 張支票，可見系爭帳戶每年至少有數百
    張支票交易往來，且被上訴人亦不否認有親自使用系爭帳戶
    之支票，則被上訴人對於系爭帳戶之情形，尚難委為不知情
    。是此，上訴人主張被上訴人有授權丙○○使用系爭帳戶開
    立支票等語，洵屬有據。另被上訴人於警詢時自稱：「（你
    於第1 次筆錄中，聲稱丙○○竊取你得圖章（支票印鑑）、
    支票，情形是如何？）於94年7 月發現丙○○有不當使用或
    轉用本人所開支票，曾嚴重警告並言明而後支票之開立，均
    由本人親自開立，不假他人之手‧‧‧」等語（見95年7 月
    19日警詢筆錄）。是依被上訴人上開供述，伊早於94年7 月
    即發現丙○○有不當以伊名義開立支票使用之情，若伊確實
    從未同意或授權丙○○以伊名義開立系爭帳戶支票，為何被
    上訴人當時未對丙○○採取任何法律行為？或要求六龜分行
    不得將系爭帳戶之空白支票交予被上訴人以外之第三人？反
    繼續容任丙○○使用系爭帳戶之支票，益徵被上訴人辯稱並
    未同意授權丙○○使用系爭帳戶支票云云，實非實情。
  4.參以，丙○○簽發以被上訴人為發票人之下述3 張支票用以
    支付邱煥章工程款，分別為KS0000000 號（發票日94年7 月
    10日、62,900元）、KS0000000 號（發票日為94年9 月15日
    、42,300元）、KS0000000 號（發票日94年11月17日、98,0
    00元），而上開3 張支票之領票日分別為94年5 月10日、94
    年1 月5 日及94年9 月27日等情，為兩造所不爭執，復有上
    開3 張支票及六龜分行96年11月30日陽信第六字第09600001
    9 號函暨所附領用票據明細等資料在卷可按（見原審卷第83
    -85 頁及本院卷第119-120 頁）。且證人邱煥章於原審時證
    稱：「系爭支票我確實是由丙○○處取得，支票是丙○○交
    付給我的，這張支票是給付工程款，因為我承包丙○○（原
    冒名陳雨薇）與甲○經營『木森林餐廳』之水電工程，丙○○就交付我這些支票‧‧‧」、「我是從94年6 月開始施工
    ，至94年10月完工，工程款都是隨施工進度結算，第1 張支
    票丙○○是在94年7 月初交付給我，丙○○大概都是開1 個
    星期的遠期支票，支票金額是包含『舊潭山居』民宿，與『
    木森林餐廳』之水電工程，在94年10月完工後，丙○○告訴
    我，『舊潭山居』民宿是她自己開的，甲○沒有股東，叫我
    不要告訴甲○此事，我當時才知道『舊潭山居』與甲○無關
    ，在此之前，我一直以為『舊潭山居』與『木森林餐廳』皆
    甲○所開。全部20餘萬工程款包括『木森林餐廳』湯屋及『
    舊潭山居』水電工程，其中『木森林餐廳』佔大部分，『舊
    潭山居』只佔小部分‧‧‧工程款全部皆以支票給付」等語
    （見原審卷第99-100頁）。是上開3 張支票確係由丙○○填
    上金額後交予邱煥章，用以支付「木森林餐廳」及「舊潭山
    居」之水電工程修繕費用等情，應可認定。承前所述，95年
    6 月之前，被上訴人確有擔任「木森林餐廳」負責人，並有
    實際參與餐廳之經營，則被上訴人對上述餐廳有委託邱煥章
    從事修繕工程及應支付修繕費用等情，當應知悉。被上訴人
    雖辯稱：「木森林餐廳」由邱煥章負責之修繕費用僅有8 萬
    餘元，且僅有KS0000000 號支票部分，為伊同意丙○○開立
    ，用以支付邱煥章修繕之工程款，其餘工程款均以現金支付
    ，是票號KS0000 000及KS0000000 號2 張支票均係丙○○盜
    開，伊不知情云云（見原審卷第123-124 頁）。惟依邱煥章
    上開證詞，前述3 張支票係用以支付「木森林餐廳」及「舊
    潭山居」所需之修繕費用，且大部分費用係關於修繕「木森
    林餐廳」部分，工程費用又均係以支票支付等情，且衡之證
    人邱煥章與兩造並無任何親屬或僱傭，伊僅係承包「木森林
    餐廳」及「舊潭山居」水電工程，及上開3 張支票均有兌現
    ，則邱煥章當無刻意迴護任何一方之動機，益堪認其證述應
    為可採。是此，被上訴人辯稱「木森林餐廳」水電工程費用
    僅有8 萬餘元，且僅其中42,300元部分伊有授權丙○○開立
    KS0000000 號支票支付，其餘款項均以現金支付云云，應不
    實在。另邱煥章證述：「甲○在我施工時，也曾到場關心，
    與我討論施工狀況」等語（見原審卷第99頁）。既然被上訴
    人斯時對於「木森林餐廳」之工程確有到場關切，可認被上
    訴人當時確實有實際參與「木森林餐廳」之經營自明，則被
    上訴人對於丙○○係以開立伊名義之支票支付邱煥章「木森
    林餐廳」之水電工程費用一事，理當知悉，且同意自明。參
    以邱煥章證稱：「丙○○大概都是開1 星期的遠期支票」等
    語（見原審卷第10 0頁）。然核諸上開3 張支票之到期日，
    每張間隔均在2 個月以上，足證此3 張支票並非同1 次簽發
    ，而係分3 次簽發。再觀上開3 張支票，其中(1)票號KS0000
    000 號該本，其起始票號為KS0000000 號係於94年5 月10日
    領用，(2)票號KS00 00000號該本，其起始票號KS000000 0號
    ，係於94年1 月5 日領用，(3)票號KS0000000 號該本，其起
    始票號KS0000000 號，係於94年9 月27日領用等情，已如前
    述，而附表編號1 所示之支票亦係屬94年5 月10日領用之支
    票，益徵被上訴人對於丙○○有以伊名義開立支票使用乙節
    ，並非不知情。是被上訴人當時應有同意及授權丙○○以名
    義開立支票使用一事自明。佐以，另據供應「木森林餐廳」
    瓦斯之證人施秀鴛於本院96年度簡上字46號案件中證稱：「
    （是否認識本名丙○○的小姐？）認識」、「（為何原因結
    識？）透過她的表哥認識的，我們家賣瓦斯，他們是開木森
    林餐廳，因為彼此做生意認識，開始就有往來」、「（你跟
    丙○○生意往來時，他有無拿上訴人《即甲○》的票做為支
    付貨款？）有瓦斯款、合會的會款，他（指丙○○）每個月
    開1 張上訴人（指甲○）的票‧‧‧就我認識他開始，他跟
    其他人不論是貨款或借款，都是用上訴人的票來支付」、「
    丙○○負責木森林餐廳整個財務，而上訴人擔任園長」等語
    （見本院96年度簡上字第46號卷第48-50 頁）。是依施秀鴛
    上開證詞，在「木森林」經營期間，丙○○係負責餐廳財務
    ，且當時無論是公款（瓦斯費）或私款（合會費用），丙○○均係簽發被上訴人名義之支票支付，倘被上訴人未授權丙○○簽發使用系爭帳戶之支票，丙○○當不可能擅用被上訴
    人之名義簽發支票長達2 、3 年之久，且張數高達1 千餘張
    ，而被上訴人全然不知情。是此，被上訴人辯稱伊係95年5
    月後，始知丙○○有以伊名義盜領及盜開支票云云，要難採
    信。
  4.綜上，被上訴人既未能舉證系爭支票係丙○○所盜開，則被
    上訴人辯以系爭支票係丙○○向銀行盜領空白支票及盜開等
    語，為不可信；上訴人主張被上訴人應負發票人之責，即屬
    可採。又系爭支票既為被上訴人授權丙○○簽發，則兩造對
    於丙○○簽發系爭支票是否合於表見代理，被上訴人應否負
    授權人之責之攻防，即無論述必要。
  (五)上訴人請求被上訴人應給付系爭票款，有無理由？
  1.按發票人應照支票文義擔保支票之支付；又執票人向支票債
    務人行使追索權時，得請求自為付款提示日起之利息，如無
    約定利率者，依年利6 釐計算，票據法第126 條、第133 條
    分別定有明文。
  2.查：被上訴人為系爭支票之發票人，有系爭支票在卷可查，
    雖被上訴人否認有授權丙○○簽發系爭支票，惟被上訴人就
    此抗辯之事實並未舉證以實其說，業如上述。而上訴人所執
    之系爭支票又經提示而遭退票尚未清償等事實，則為兩造所
    不爭執，是上訴人本於票據法律關係，請求上訴人給付系爭
    支票票款共計600,000 元，及分別自提示日即95年6 月21日
    及95年10月26日起至清償日止，按年利率6 ％計算之利息，
    即屬有理，應予准許。
七、綜上所述，本件被上訴人本於支票法律關係，請求上訴人給
    付600,000 元，其中30萬元自95年6 月21日，另30萬元自95
    年10月26日起，均至清償日止，均按年息6 ％計算之利息，
    均為有理由。原審未予詳查，為上訴人敗訴之判決，容有未
    洽，上訴意旨指摘原判決不當，求予廢棄改判，為有理由，
    自應由本院予以廢棄，並改判如主文第2 項所示。
八、本件判決事證基礎已臻明確，兩造其餘攻擊防禦方法及未經
    援用之證據，核與判決結果已無影響，爰不再一一論述，併
    予敘明。
九、據上論結，本件上訴為有理由，依民事訴訟法第436 條之1
    第3項 、第450 條、第78條，判決如主文。
中    華    民    國    97    年    5     月    15    日
                      民事第四庭  審判長法  官  黃國川
                                        法  官  高增泓
                                        法  官  張茹棻
正本係照原本作成。
不得上訴。
中    華    民    國    97    年    5     月    15    日
                                        書記官  黃美秀
附表：
   ┌──┬──────┬─────┬──────┬─────┬────┬────┐
   │編號│   發票日   │ 票面金額 │起息日暨提示│ 票據號碼 │ 發票人 │ 付款人 │
   │    │  （民國）  │（新台幣）│日（民國）  │          │        │        │
   ├──┼──────┼─────┼──────┼─────┼────┼────┤
   │001 │94年12月10日│300,000元 │95年06月21日│KS0000000 │甲   ○ │高新銀行│
   │    │            │          │            │          │        │六龜分行│
   ├──┼──────┼─────┼──────┼─────┼────┼────┤
   │002 │95年10月13日│300,000元 │95年10月26日│AC0000000 │甲   ○ │陽信銀行│
   │    │            │          │            │          │        │六龜分行│
   └──┴──────┴─────┴──────┴─────┴────┴────┘


司法院資訊處製作；財團法人民間司法改革基金會備份。
